【裁判字號】    99,簡,186
【裁判日期】    990831
【裁判案由】    水污染防治法
【裁判全文】
高雄高等行政法院簡易判決
                                       99年度簡字第186號
原      告  甲○○○○○○○
被      告  雲林縣政府
代  表  人  乙○○  縣長
上列當事人間水污染防治法事件，原告不服行政院環境保護署中
華民國99年4月20日環署訴字第0990021988號訴願決定，提起行
政訴訟，本院判決如下：
    主  文
原告之訴駁回。
訴訟費用由原告負擔。
    事實及理由
一、事實概要︰
    緣原告於雲林縣水林鄉○○村○○○路33-10號從事畜牧業
    （下稱系爭牧場），經被告所屬環境保護局（下稱雲林縣環
    保局）於民國98年8月30日11時40分派員前往稽查，發現原
    告正進行廢（污）水處理設備底泥清除作業，因廢（污）水
    抽出暫存之圈圍並未設置任何防範措施，致使廢（污）水排
    放於土壤，業已違反水污染防治法第32條第1項（裁處書漏
    載項次）規定，案由被告依同法第53條規定裁處新台幣（下
    同）14萬元罰鍰。原告不服，提起訴願，經遭決定駁回，遂
    提起本件行政訴訟。
二、本件原告主張︰
（一）原告係因98年3月底系爭牧場之廢水處理場「前沉澱池」
      管線淤塞，致污水外溢，苦無解決辦法（先前因自己處理
      已遭被告處分24萬元高額罰鍰），於98年4月底由雲林縣
      水林鄉公所，轉來被告畜字第0980501673號函「雲林縣畜
      牧污染防治改善計畫」申請輔助說明書1份。原告遂提出
      申請其中的「污泥清除與紅泥膠皮更新計畫」；後於98年
      7月2日，受邀參加雲林縣農業處主辦的「98年度畜牧污染
      防治講習說明會」。98年8月13日被告申請輔助名單核定
      ，原告列名其中。申請通過後，透過現代養豬雜誌之廣告
      ，找上世健股份有限公司(下稱世健公司)，再透過該公司
      之介紹，由訴外人黃銀樹負責系爭牧場之污泥清除工程，
      世健公司則負責紅泥膠皮之更新；據黃銀樹表示，施工當
      天，因土方崩塌而有缺口，致「暫存的」簡易儲水槽內部
      分污水流於場區之土地，遂遭被告開罰。
（二）惟施工前原告有向雲林縣環保局以電話及公文報備，且施
      工時原告完全信任黃銀樹之專業施工，原告並不在現場，
      如施工期間有所疏漏，責任亦不應該全由原告承擔。況且
      行政機關從未輔導養豬戶如何清除污泥，就連原告於98年
      7月2日參加被告農業局舉辦之98年度污染防治講習會時，
      主辦單位亦未提到污泥清除之方法，或應如何找施工單位
      ；參以事後原告向雲林縣環保局人員溝通時，其人員亦稱
      其非輔導單位，輔導單位應為農業處，相互推託，致誤導
      原告等養豬民眾認為自行清除應屬合法。本件污水外溢既
      係施工單位之疏忽，原告並非行為人，亦非教唆者，主觀
      上亦無犯意，因此被告逕對原告裁罰，實在是情理法皆難
      容，故依行政程序法第8條及行政罰法第8條規定，應考量
      本件違章行為，被告亦有行政疏失、行政怠惰及原告的無
      心之過比例裁處原告減輕罰鍰或免除其處罰等語。並聲明
      求為判決(1)訴願決定及原處分均撤銷。(2)應依被告及原
      告應負擔之責任比例減少原告之罰鍰或免除其處罰。
三、被告則以︰
（一）原告（即系爭牧場）係屬行政院環境保護署（下稱環保署
      ）公告列管事業定義，領有廢（污）水排放許可證，許可
      證有效期限自97年8月15日至102年8月14日，許可證登錄
      之處理流向及單元名稱為：收存池、固液分離裝置、調整
      （節）池、厭氧池、曝氣池、最終沉澱池及放流池等。原
      告於98年8月30日上午11時40分許遭雲林縣環保局派員稽
      查，發現原告正進行廢（污）水處理設備底泥清除作業，
      惟該污水抽出暫存之圈圍地方有缺口，致暫存之廢（污）
      水逕然流出，已違反水污染防治法第32條「廢（污）水不
      得注入於地下水體或排放於土壤。」之規定。原告既屬環
      保署公告列管事業定義，領有廢（污）水排放許可證，其
      經廢（污）水處理設施處理後之廢（污）水得依法由設置
      之固定放流口後始進入承受水體，惟該場並未領有將廢（
      污）水排放於土壤之許可證，而逕任污泥清除工程中因土
      方崩塌致簡易儲水池內部分污水流於場內的土地；併當時
      所排放於土壤之污水係為抽取自廢（污）水處理設施中調
      節池及厭氧池之污水，為未經所有許可證登錄之處理單元
      處理後之放流水，對環境造成污染事實，明顯違反水污染
      防治法第32條規定。
（二）施工前原告確有向雲林縣環保局電話查詢及公文報備，惟
      依水污染防治法第59條規定可知，該法所指「報備」係為
      事業之廢（污）水處理設施發生故障時所為報備，惟依原
      告於98年8月26日函內容說明：「本場將於98年8月29日至
      98年9月8日清除場內污泥，因此予以報備。」並非原告所
      稱清除污泥工程之報備，且工程進行仍應依水污染防治法
      其他相關規定辦理，其施作工程當時所設置之簡易污水儲
      水池，經查未經雲林縣環保局事前許可設置，並據現場稽
      查人員稽查紀錄該池係為儲放調節池及厭氧池之污水，且
      其以土堆砌成，並未加設塑膠布等任何防範廢（污）水排
      入土壤之措施。
（三）另依水污染防治法第3條規定：「本法所稱主管機關：在
      中央為行政院環境保護署；在直轄市為直轄市政府；在縣
      (市)為縣(市)政府。」雲林縣環保局為依職權進行稽查與
      後續處分作業，另依環保署89年5月16日環署水字第00250
      98號函釋略以：「環保稽查人員執行稽查工作時，水污染
      防治法並無相關規定會同事業主採水、查驗事宜；視情況
      所需，環保稽查人員可不會同事業主稽查並採取水樣．．
      ．。」故原告所稱事實發生時代表人不在場無法作為雲林
      縣環保局稽查人員不執行稽查工作之緣由，且其施工工程
      係由原告委託於事業範圍內進行施工，原告與當時施工承
      包商係為民法之契約關係，依環保署96年3月27日環署水
      字第0960021476號函釋略以：「受僱之承包商於施工期間
      造成違反水污染防治法事件，是否需受水污法處分案：1.
      事業僱請承包商承作其廢水處理設施，為民法之契約關係
      ，受管制之事業主體仍為委託人，處分主體亦應為該公司
      ，而非受僱之承包商。2.至於該公司所提存證信函，說明
      其分開權責乙節，經查該存證日期亦在稽查日期之後，並
      無違背其主體關係。」雲林縣環保局稽查人員現場查證工
      作後將稽查事實與違反事實紀錄於稽查紀錄，依所附佐證
      照片，違法事實明確，原告即為被告所處分對象。
（四）經查被告農業處於98年7月2日召開「98年度污染防治講習
      會」與雲林縣環保局於98年6月11日召開「98年度雲林縣
      水污染防治法宣導會」，皆已針對雲林縣轄內各事業單位
      進行宣導，非如原告所稱未進行輔導；依行政罰法第8條
      規定可知，原告不得因稱不知水污染防治法相關規定而違
      反法令，故被告據以裁罰乃屬依法行政。又原處分係依據
      原告違反事實及97年5月13日環保署環署水字第097003396
      3A號令訂定發布之「違反水污染防治法罰鍰額度裁罰準則
      」（下稱裁罰準則）作成裁處，罰鍰額度計算方式：依裁
      罰準則附表第7項次規定，原告屬違反水污染防治法第32
      條第1項併依同法第53條（畜牧業）處6萬元以上60萬元以
      下罰鍰。罰鍰依原告所屬類型並考量原告為初犯依裁罰最
      低下限計算額度之：【污染源規模或類型(A)：(五)非屬
      上述各種類型者，計為2萬元】＋【不符合放流水標準排
      放或其他污染行為(B)：(三)未經核准排放廢（污）水於
      土壤且不符合土壤處理標準者，計為6萬元】＋【違規紀
      錄(C)：二、事業(不含畜牧業)或污水下水道系統：C＝自
      本次違反之日起，往前回溯6個月內違反相同條款次數(N)
      ×0萬元（N係指未經撤銷之裁罰次數）＝0萬元】＋【承
      受水體或環境類型(D)，排放廢（污）水於農地者，計6萬
      元】＋【其他(E)≧0】＝(2萬)＋(6萬)＋(0萬)＋(6萬)＋
      (0萬)＝14萬元，合計罰鍰為14萬元等語，資為抗辯。並
      聲明求為判決駁回原告之訴。
四、本件如事實概要欄所載之事實，業經兩造分別陳述在卷，並
    有水污染防治許可證（文件）、被告98年11月13日府環水字
    第0983667934號執行違反水污染防治法案件裁處書、雲林縣
    環保局稽查工作紀錄、稽查圖片檔案、承包工程契約書等附
    於原處分卷可稽，洵堪認定。原告雖以前揭情詞資為爭執，
    惟查：
（一）按「(第1項)廢(污)水不得注入於地下水體或排放於土壤
      。但有下列情形之一，經直轄市、縣(市)主管機關審查核
      准，發給許可證並報經中央主管機關核備者，不在此限：
      一、污水經依環境風險評估結果處理至規定標準，且不含
      有害健康物質者，為補注地下水源之目的，得注入於飲用
      水水源水質保護區或其他需保護地區以外之地下水體。二
      、廢(污)水經處理至合於土壤處理標準及依第18條所定之
      辦法者，得排放於土壤。」「違反第32條第1項規定者，
      處新臺幣6萬元以上60萬元以下罰鍰，並通知限期補正或
      改善，屆期仍未補正或完成改善者，按日連續處罰；情節
      重大者，得命其停工或停業；必要時，並得廢止其注入或
      排放許可證、簡易排放許可文件或勒令歇業。」為水污染
      防治法第32條第1項、第53條所明定。另依環保署97年5月
      13日環署水字第0970033963A號令訂定發布「裁罰準則」
      第3條規定：「一行為違反本法數個規定，應依法定罰鍰
      額最高之規定及附表所列情事計算罰鍰額度裁處之。」附
      表第7項規定：「[違反條款：第32條第1項（未經核准將
      廢(污)水注入地下水體或排放於土壤）]。[處罰條款及罰
      鍰：第53條：新臺幣6萬元以上60萬元以下]。[污染源規
      模或類型（A）：（五）非屬上述各種類型者，6萬元＞A
      ≧2萬元]。[不符合放流水標準排放或其他污染行為（B）
      ：（三）未經核准排放廢(污)水於土壤且不符合土壤處理
      標準者，18萬元＞B≧6萬元]。[違規紀錄（C）：C=自本
      次違反之日起，往前回溯1年內違反相同條款次數(N)×6
      萬元(N係指未經撤銷之裁罰次數)]。[承受水體或環境類
      型（D）：（一）排放廢(污)水於農地者，8萬元≧D≧6萬
      元]。[其他(E)：E≧0]。[罰鍰計算：60萬元≧A+B+C＋D
      ＋E≧6萬元」。
（二）原告為環保署公告列管事業定義，領有廢（污）水排放許
      可證，許可證有效期限自97年8月15日至102年8月14日，
      許可證登錄之處理流向及單元名稱為：收存池、固液分離
      裝置、調整（節）池、厭氧池、曝氣池、最終沉澱池及放
      流池等，其中並無可將廢（污）水排放於土壤之項目，此
      有原告之水污染防治許可證（文件）附卷（訴願卷第9-15
      頁）可稽。然原告卻未經許可，於98年8月30日上午11時
      40分許進行廢（污）水處理設備底泥清除作業時，任由抽
      取自廢（污）水處理設施中調節池及厭氧池之污水逕流於
      土壤，案經雲林縣環保局稽查人員發現等情，有雲林縣環
      境保護局環境稽查工作紀錄單、現場污染簡易圖附卷（訴
      願卷第16頁、第57頁）可稽，核與卷附（訴願卷第52-57
      頁）現場照片顯示之情況相符，原告有違反水污染防治法
      第32條規定之違章行為，洵堪認定。
（三）又水污染防治法第59條所稱之「報備」係為事業之廢（污
      ）水處理設施發生故障時所為報備，惟原告98年8月26日
      函送雲林縣環保局之函文內容為：「本場將於98年8月29
      日至98年9月8日清除場內污泥，因此予以報備。」有該份
      函文附原處分卷可佐，其並非原告所稱清除污泥工程之報
      備，亦與水污染防治法第59條規定之報備無涉；況原告進
      行污泥清除工程仍負有遵守水污染防治法之行政法上義務
      ，不得違反，然查，原告自廢（污）水處理設施中調節池
      及厭氧池抽取出之污水，係引流至未經許可設置，僅以土
      堆砌之簡易污水池，該池不僅未加設塑膠布等任何防範廢
      （污）水排入土壤之措施，且有缺口，任由廢（污）水逕
      由該缺口流出排放於土壤，情況嚴重，有現場照片附卷（
      訴願卷第52-57頁）可資對照，違章事證明確。原告訴稱
      其於進行清除污泥工程前已向雲林縣環保局報備，應免受
      罰云云，並非可採。
（四）原告為水污染防治法規範之事業，而系爭廢（污）水乃原
      告產生之事業廢（污）水，原告自負有防範其排放於土壤
      之義務。本件依現場廢（污）水排放至土壤之情形，乃顯
      而易見之違規行為，原告當無置身事外之理。原告雖委請
      廠商清除廢水處理設施之污泥，但原告對該工程如何影響
      系爭事業廢（污）水之排放，仍應事先評估，防止其逕流
      排放於土壤，亦非原告所不能監督廠商合法作為，乃原告
      卻怠於作為，任令受其指揮監督之廠商以上述方式將廢（
      污）水排放於土壤，原告縱無違反水污染防治法第32條第
      1項之故意，亦有過失，洵堪認定。原告主張其完全信賴
      廠商之專業，施工期間其並不在現場，本件應屬承攬清除
      原告廢水處理設施污泥廠商之疏漏，原告並無歸責事由，
      不應由原告負責云云，並無可取。
（五）再按「不得因不知法規而免除行政處罰責任。但按其情節
      ，得減輕或免除其處罰。」為行政罰法第8條所規定。原
      告自不得以不知水污染防治法第32條第1項規定主張免罰
      。被告審酌前述違章情節，認原告亦無減輕或免除處罰之
      事由，乃其裁量權之合法行使，並非無據。從而，被告依
      據原告之違章情節，及97年5月13日環保署環署水字第097
      0033963A號令訂定發布之裁罰準則，以原告屬違反水污染
      防治法第32條第1項併依同法第53條（畜牧業）處6萬元以
      上60萬元以下罰鍰。罰鍰依原告所屬類型並考量原告為初
      犯依裁罰最低下限計算額度之：【污染源規模或類型(A)
      ：( 五)非屬上述各種類型者，計為2萬元】＋【不符合放
      流水標準排放或其他污染行為(B)：(三)未經核准排放廢
      （污）水於土壤且不符合土壤處理標準者，計為6萬元】
      ＋【違規紀錄(C)：二、事業(不含畜牧業)或污水下水道
      系統：C＝自本次違反之日起，往前回溯6個月內違反相同
      條款次數(N)×0萬元（N係指未經撤銷之裁罰次數）＝0萬
      元】＋【承受水體或環境類型(D)，排放廢（污）水於農
      地者，計6萬元】＋【其他(E)≧0】＝(2萬)＋(6萬)＋(0
      萬)＋(6萬)＋(0萬)＝14萬元，乃裁處原告罰鍰14萬元，
      並無違誤。原告主張被告未依行政罰法第8條但書規定減
      輕或免除其處罰，違反行政程序法第8條行政行為應以誠
      實信用方法為之之原則云云，亦無可取。
五、綜上所述，原告上開主張均無可取。從而，被告以原告違反
    水污染防治法第32條第1項規定，依同法第53條規定裁處14
    萬元罰鍰，並無違誤，訴願決定予以維持，亦無不合，原告
    起訴意旨求為撤銷，並請求應依被告及原告應負擔之責任比
    例減少原告之罰鍰或免除其處罰，為無理由，應予駁回。又
    本件事證已臻明確，兩造其餘攻擊防禦方法，均核與本件判
    決結果不生影響，爰不一一論述，附此敘明。另本件係適用
    簡易訴訟程序，爰不經言詞辯論逕為判決。
六、據上論結，本件原告之訴為無理由，依行政訴訟法第233條
    第1項、第236條、第98條第1項前段，判決如主文。
中    華    民    國    99    年    8     月    31    日
              高雄高等行政法院第二庭
                              法  官  簡  慧  娟
以上正本係照原本作成。
如不服本判決，應於送達後20日內，向本院提出上訴狀並表明上
訴理由，如於本判決宣示後送達前提起上訴者，應於判決送達後
20日內補提上訴理由書（須按他造當事人人數附繕本）。
中    華    民    國    99    年    8     月    31    日

                              書記官  涂  瓔  純
附註：
行政訴訟法第235條（第1項、第2項）：
對於適用簡易程序之裁判提起上訴或抗告，須經最高行政法院之
許可。
前項許可，以訴訟事件所涉及之法律見解具有原則性者為限。

司法院資訊處製作；財團法人民間司法改革基金會備份。
